最高法院刑事判決　　　　　　　　　　　　　　　八十六年度台上字第五一○六號
　　上訴人　甲○○
右上訴人因貪污案件，不服台灣高等法院高雄分院中華民國八十五年十二月十日第二
審更審判決（八十五年度上更(一)字第二一五號，起訴案號：台灣高雄地方法院檢察署
八十四年度偵字第一○四一號），提起上訴，本院判決如左：
    主  文
原判決撤銷，發回台灣高等法院高雄分院。
    理  由
本件原判決認定上訴人甲○○係行政院國軍退除役官兵輔導委員會高雄榮民技術勞務
中心（下稱高雄勞務中心）約僱工，負責承辦高雄勞務中心依「收費工作承攬契約」
所承攬之台灣電力股份有限公司高雄區營業處（下稱台電高雄營業處）之用電戶電費
收取業務，係依據法令從事公務之人員，明知依「收費作業要點」之規定，須於每日
下午將收取之電費款項繳交駐台電高雄營業處之中國國際商業銀行高雄分行帳戶，並
繳回無法收費之單據與高雄勞務中心派駐台電高雄營業處之助理員于小蓉，竟意圖為
自己不法之所有，並基於概括之犯意，於民國八十三年五月間之收費期間，未依「收
費作業要點」第三項之規定將所收之電費按日全部解繳，而連續將所收取之電費共新
台幣（下同）一百五十萬三千九百八十二元侵占入己（其中八十三年五月十二日期之
電費單據金額未解繳者有二十三萬一千九百八十四元、同年月十三日期之電費單據金
額未解繳者有二十五萬零四百五十三元、同年月十六日期之電費單據金額未解繳者有
十九萬三千七百零三元、同年月十七日期之電費單據金額未解繳者有八萬八千七百七
十元、同年月十八日期之電費單據金額未解繳者有三萬零七百五十四元、同年月十九
日期之電費單據金額未解繳者有二十九萬一千三百四十四元、同年月二十三日期之電
費單據金額未解繳者有十三萬四千五百八十三元、同年月二十四日期之電費單據金額
被抵補以前之虧空者有二十八萬二千三百九十一元，以上合計電費共被侵占一百五十
萬三千九百八十二元）。於八十三年五月二十三日上訴人向于小蓉表明無法繳齊電費
款後，於翌日（二十四日）經高雄勞務中心發覺上情，並自同年月二十五日不再派單
交其收取電費，上訴人乃於同年月三十日、同年六月一日向前揭行庫補繳前開短繳之
全部金額後離職等情。因而撤銷第一審科刑判決，改判論處上訴人連續依據法令從事
公務之人員，侵占公有財物罪刑，固非無見。
惟查侵占罪係以意圖為自己不法之所有，將持有之物予以處分，或變易持有為所有為
其構成要件。原判決事實既認定上訴人於八十三年五月二十三日向于小蓉表明無法繳
齊電費款，則其犯罪時間似自八十三年五月十二日起至同年五月二十三日止，而同年
五月二十四日再向用電客戶收取電費，被抵補以前之虧空者二十八萬二千三百九十一
元部分，據上訴人於原審辯稱：「是的（問：你五月二十四日收的錢都已經繳出去了
，是不是？），至於他們是補前面的，或是補那一天的，我就不知道。」證人即台電
公司職員高長榮在原審訊以甲○○五月二十四日收的錢都繳回來了，你們補以前的虧
空，是不是？答：「是的」（見原審八十五年度上更(一)字第二一五號卷第五十八頁）
。則上訴人於八十三年五月二十四日收取之電費二十八萬二千三百九十一元，於繳款
時，究係以侵占所得用以補繳以前的虧空，抑係依「收費作業要點」之規定繳款，而
於繳款後，被用以抵補以前之虧空，尚欠明瞭？此攸關上訴人收取八十三年五月二十
四日之用電客戶電費二十八萬二千三百九十一元部分，是否成立犯罪，即有調查審明
之必要，原審未加詳察，就上訴人此部分之行為亦認定犯罪，難謂無刑事訴訟法第三
百七十九條第十款應於審判期日調查之證據，而未予調查之違背法令。上訴意旨雖未
指摘及此，惟為本院得依職權調查之事項，應認原判決仍有撤銷發回更審之原因。
據上論結，應依刑事訴訟法第三百九十七條、第四百零一條，判決如主文。
中      華      民      國    八十六    年      八      月    二十八    日
                              最高法院刑事第五庭
                                  審判長法官  陳  錫  奎
                                        法官  洪  清  江
                                        法官  李  璋  鵬
                                        法官  吳  昆  仁
                                        法官  劉  介  民
      右正本證明與原本無異
                                              書  記  官
中      華      民      國    八十六    年      九      月      四      日
